臺灣高等法院臺南分院刑事判決
110年度上訴字第869號
上  訴  人  
即  被  告  蘇紹倫
選任辯護人  嚴天琮律師（法扶律師）
上列上訴人即被告因毒品危害防制條例案件，不服臺灣嘉義地方
法院110年度訴字第5號中華民國110年6月10日第一審判決（起訴
案號：臺灣嘉義地方檢察署109年度偵字第10281號，暨移送併辦
：同署110年度偵字第4148號），提起上訴，本院判決如下：
    主  文
原判決撤銷。
蘇紹倫犯販賣第一級毒品罪，處有期徒刑拾伍年貳月。未扣案之
行動電話壹支（含門號○○○○○○○○○○號SIM卡壹張)、犯罪所得新臺
幣參仟元均沒收，於全部或一部不能沒收或不宜執行沒收時，追
徵其價額。
    事  實
一、蘇紹倫明知海洛因係毒品危害防制條例第2條第2項第1款所
    列管之第一級毒品，不得非法持有、販賣，竟意圖營利，基
    於販賣第一級毒品之犯意，於民國109年4月1日17時許前之
    當日某時，以所持用門號0000000000號行動電話上之「face
    time」與林于荐聯繫交易海洛因事宜後，於109年4月1日17
    時許，在嘉義縣大林鎮「○○○」麵攤，將海洛因1包（約1/8
    錢）販賣予林于荐，並得款新臺幣（下同）3,000元。林于
    荐購得前述海洛因後，搭乘友人何○○所駕駛之自小客車，並
    與何○○之女友李○○一同返回林于荐位於嘉義縣大林鎮住處，
    林于荐、何○○及李○○3人在該處均以注射針筒之方式施用海
    洛因。嗣因何○○於109年4月2日因中毒性休克（藥物濫用）
    死亡，經警依李○○、林于荐之指訴而查知上情。
二、案經嘉義縣警察局竹崎分局、民雄分局報請臺灣嘉義地方檢
    察署檢察官偵查起訴及移送併辦。
    理  由
壹、按被告以外之人於審判外之陳述，雖不符刑事訴訟法第159
    條之1至第159條之4之規定，然經當事人於審判程序同意作
    為證據，法院審酌該言詞陳述或書面陳述作成時之情況，認
    為適當者，亦得為證據。又當事人、代理人或辯護人於法院
    調查證據時，知有第159條第1項不得為證據之情形，而未於
    言詞辯論終結前聲明異議者，視為有前項之同意，刑事訴訟
    法第159條之5定有明文。立法意旨在於傳聞證據未經當事人
    之反對詰問予以核實，原則上先予排除，惟若當事人已放棄
    反對詰問權，於審判程序中表明同意該等傳聞證據可作為證
    據，或於言詞辯論終結前未聲明異議，基於尊重當事人對傳
    聞證據之處分權，及證據資料愈豐富，愈有助於真實發見之
    理念，且強化言詞辯論主義，使訴訟程序得以順暢進行，上
    開傳聞證據亦均具有證據能力。查本案所引用之相關證據資
    料（詳後引證據），其中各項言詞或書面傳聞證據部分，縱
    無刑事訴訟法第159條之1至第159條之4或其他規定之傳聞證
    據例外情形，然業經本院於審理時予以提示並告以要旨，且
    各經檢察官、被告蘇紹倫及辯護人表示意見，當事人已知上
    述證據乃屬傳聞證據，已明示同意作為本案之證據使用（本
    院卷第119-120、173頁），而本院審酌上開證據資料製作時
    之情況，無不當取供及證明力明顯過低之瑕疵，認以之作為
    證據應屬適當，揆諸前開規定，應認均有證據能力。
貳、認定犯罪事實所憑之證據及理由：
一、前開事實，業據被告於本院審理時坦承不諱（本院卷第172
    、177、179頁），並有如下證據可資證明：
　㈠證人即購毒者林于荐（警卷第15-28頁、臺灣嘉義地方檢察署
    109年度偵字第10281號卷《下稱偵1卷》第59-61頁、臺灣嘉義
    地方檢察署110年度偵字第4148號卷《下稱偵2卷》第41-43頁
    、原審卷第156-169頁）、證人李○○（警卷第34-45頁、偵1
    卷第65-66頁、原審卷第145-156頁）於警詢、偵查及原審時
    之證詞。
  ㈡李○○所持手機之通訊軟體Messenger之基本資料、林于荐之基
    本資料、李○○與林于荐之對話紀錄截圖共3張（警卷第52-54
    頁）、李○○指認棄置之注射針筒照片2張（警卷第55頁）、
    林于荐所持手機之通訊軟體Messenger之基本資料、李○○之
    基本資料、林于荐與李○○之對話紀錄截圖共4張（警卷第56-
    59頁）、被告之通聯調閱查詢單1份（警卷第61-64頁）、林
    于荐之通聯調閱查詢單1份（警卷第65-75頁）、李○○之通聯
    調閱查詢單1份（警卷第76-80頁）、何○○之通聯調閱查詢單
    1份（警卷第81-84頁）附卷可稽。
二、依上所述，被告上開任意性自白，核與卷內之積極證據相符
    ，堪信為真實。　
三、按販賣毒品本無一定價格，各次買賣之價格，可能各有差異
    ，隨供需雙方之資力、關係之深淺、需求之數量、貨源之充
    裕與否、販賣者對於資金之需求如何即殷切與否，以及政府
    查緝之態度，進而為各種不同之風險評估，而為機動性之調
    整，是其價格標準，自非一成不變，且販賣者從各種「價差
    」或「量差」或係「純度」謀取利潤方式，或有差異，然其
    所圖利益之非法販賣行為目的，則屬相同，並無二致。本案
    上開販賣第一級毒品之行為，雖因未當場查獲販毒事實，無
    從察知其販賣毒品確實數量、純度，亦無從知悉販入之價格
    ，以為是否高價賣出之比較，惟毒品危害防制條例所處罰之
    「販賣」毒品罪，所著重者為在主觀上有藉以牟利之惡性，
    及對毒品之擴散具有較有償或無償轉讓行為更嚴重之危害性
    ，被告有無「營利」之意圖係從客觀之社會環境、情況及證
    人、物證等資料，依據證據法則綜合研判認定。衡諸毒品海
    洛因量微價高，且依一般社會通念以觀，販賣行為在通常情
    形下均係以牟利為其主要誘因及目的，倘非有利可圖，絕無
    甘冒重罰風險而為之之理。從而，舉凡其有償交易，除足反
    證其確另基於某種非圖利本意之關係外，通常尚難因無法查
    悉其販入價額作為是否高價賣出之比較，而諉無營利之意思
    ，致阻卻販賣犯行之追訴。查被告與林于荐間僅為普通朋友
    關係，而毒品價昂，被告自無免費提供林于荐毒品之可能，
    且被告敢甘冒遭刑事追訴之風險，將海洛因交付予林于荐並
    收取金錢，自係其間有利可圖，足見被告主觀上確有營利之
    意圖甚明。
四、綜上所述，本件事證明確，被告上開販賣第一級毒品犯行，
    堪以認定，應依法論科。
參、論罪科刑：　　
一、被告行為後，毒品危害防制條例第4條第1項業於109年1月15
    日修正公布，並自公布後6個月後即109年7月15日生效施行
    。而修正前毒品危害防制條例第4條第1項規定：「製造、運
    輸、販賣第一級毒品者，處死刑或無期徒刑；處無期徒刑者
    ，得併科新臺幣二千萬元以下罰金」，修正後規定：「製造
    、運輸、販賣第一級毒品者，處死刑或無期徒刑；處無期徒
    刑者，得併科新臺幣三千萬元以下罰金」，經比較新舊法結
    果，修正後之法定刑（罰金）較修正前提高。依刑法第2條
    第1項前段之規定，本件自應適用行為時即修正前毒品危害
    防制條例第4條第1項之規定論處。　　
二、核被告所為，係犯修正前毒品危害防制條例第4條第1項之販
    賣第一級毒品罪。被告販賣海洛因前持有海洛因之低度行為
    ，應為販賣之高度行為所吸收，不另論罪。
三、按刑事審判旨在實現刑罰權之分配的正義，故法院對有罪被
    告之科刑，應符合罪刑相當之原則，使輕重得宜，罰當其罪
    ，以契合社會之法律感情，此所以刑法第57條明定科刑時應
    審酌一切情狀，尤應注意該條所列10款事項以為科刑輕重之
    標準，並於同法第59條賦予法院以裁量權，如認犯罪之情狀
    顯可憫恕，認科以最低度刑仍嫌過重者，得酌量減輕其刑。
    又刑法第59條關於犯罪之情狀顯可憫恕，認科以最低刑度仍
    嫌過重者，得減輕其刑之規定，係立法者賦予審判者之自由
    裁量權，俾就具體之個案情節，於宣告刑之擇定上能妥適、
    調和，以濟立法之窮。是該條所謂犯罪之情狀，乃泛指與犯
    罪相關之各種情狀，自亦包含同法第57條所定10款量刑斟酌
    之事項，亦即該二法條所稱之情狀，並非有截然不同之領域
    。而94年2月2日修正公布、95年7月1日施行之刑法第59條修
    正立法理由稱：「本條所謂『犯罪之情狀可憫恕』，自係指裁
    判者審酌第57條各款所列事項以及其他一切與犯罪有關之情
    狀之結果」等語，亦同此旨趣。從而，審判法院此項自由裁
    量職權之行使，倘無明顯濫權或失當，應予尊重，無許當事
    人依憑主觀任指為違法（最高法院105年度台上字第853號判
    決意旨參照）。基此，審判法院於裁判上適用第59條酌減其
    刑時，自應就犯罪一切情狀（包括第57條所列舉之10款事項
    ），予以全盤考量，審酌其犯罪有無可憫恕之事由，以為判
    斷，並不排除第57條所列舉10款事由之審酌，如其程度達於
    確可憫恕，非不得予以酌減。查被告雖有販賣海洛因予林于
    荐1次之犯行，然金額為3,000元，與一般「中盤」或「大盤
    」毒梟有異，仍屬零星、小額零售，犯罪情節尚非重大，且
    被告於本院審理中自白，業如前述，足見犯後已具有悔意。
    本院審酌以上各情，認倘就被告販賣第一級毒品之犯行，論
    處最低本刑無期徒刑，仍不免予人情輕法重之感，且難謂符
    合罪刑相當性及比例原則，更無從與大量販賣毒品與不特定
    多數人施用，藉以牟取暴利之情有所區隔，是就被告販賣第
    一級毒品之犯罪情狀相較於法定之重刑，在客觀上當足以引
    起一般人之同情，縱給予宣告法定最低刑度，猶嫌過重，爰
    依刑法第59條規定酌減其刑。　　
四、臺灣嘉義地方檢察署檢察官110年度偵字第4148號併辦意旨
    書所載之犯罪事實，與本案起訴部分係屬相同之事實，本院
    自應併予審判。
肆、撤銷改判理由：
一、原判決以被告上開販賣第一級毒品之犯行，事證明確，因予
    論罪科刑，固非無見。惟按量刑之輕重，應注意刑法第57條
    各款所定科刑時應審酌之一切情狀，以為科刑輕重之標準。
    查被告於原審時雖未坦承犯行，然其事後已於本院審理時自
    白犯行，頗具悔意，足認本件原審量刑時之裁量事項已有所
    變動。原審「未及審酌」上情，致量刑失之過重，容有未洽
    。被告上訴意旨原否認犯罪，雖無理由，惟其事後已坦承認
    罪，而以原審未及審酌上情致量刑過重為由，指摘原判決不
    當，則非無理由，自應由本院將原判決予以撤銷改判，期臻
    適法。
二、爰審酌被告明知海洛因係戕害他人身心之毒品，竟無視國家
    杜絕毒品犯罪禁令，為貪圖不法利益，仍鋌而走險販毒牟利
    ，戕害國民身心健康，危害社會治安，應予非難。惟念及被
    告犯後終能坦承犯行，犯後態度尚可。兼衡被告販賣第一級
    毒品之人數1人、次數1次、販賣毒品之金額。暨被告自陳高
    職畢業之智識程度，入監前從事冷氣工，日薪1,400元，未
    婚尚無子女，與父母、姐姐同住等一切情狀，量處被告有期
    徒刑十五年二月，以示懲儆。
三、沒收：
　㈠未扣案之行動電話1支（含門號0000000000號SIM卡1張），係
    被告所有供本案販賣第一級毒品所用之物，應依毒品危害防
    制條例第19條第1項規定宣告沒收，於全部或一部不能沒收
    或不宜執行沒收時，追徵其價額。
　㈡未扣案販賣毒品所得3,000元，為被告販賣毒品之犯罪所得，
    應依刑法第38條之1第1項前段宣告沒收，並依同條第3項規
    定諭知於全部或一部不能沒收或不宜執行沒收時，追徵其價
    額。
據上論斷，應依刑事訴訟法第369條第1項前段、第364條、第299
 條第1項前段，毒品危害防制條例第4條第1項（修正前）、第19
條第1項，刑法第2條第1項前段、第11條、第59條、第38條第4項
、第38條之1第1項前段、第3項，判決如主文。
本案經檢察官葉美菁提起公訴，檢察官周欣潔移送併辦，檢察官
劉榮堂到庭執行職務。
中　　華　　民　　國　　110 　年　　10　　月　　14　　日
                  刑事第三庭    審判長法　官  陳連發
                                      法　官  何秀燕
                                      法　官  洪榮家
以上正本證明與原本無異。
如不服本判決應於收受送達後20日內向本院提出上訴書狀，其未
敘述上訴理由者，並得於提起上訴後20日內向本院補提理由書（
均須按他造當事人之人數附繕本）「切勿逕送上級法院」。
　　　　　　　　　　　　　　　　　　　書記官  謝麗首
中　　華　　民　　國　　110 　年　　10　　月　　14　　日
附錄本案論罪科刑法條：
修正前毒品危害防制條例第4條第1項：
製造、運輸、販賣第一級毒品者，處死刑或無期徒刑；處無期徒
刑者，得併科新臺幣 2 千萬元以下罰金。